【裁判字號】    98,台上,1041
【裁判日期】    980611
【裁判案由】    異議之訴
【裁判全文】
最高法院民事判決            九十八年度台上字第一○四一號
上  訴  人  中國信託商業銀行股份有限公司
法定代理人  甲○○
訴訟代理人  丁俊文律師
上  訴  人  聯邦商業銀行股份有限公司
法定代理人  乙○○
訴訟代理人  王寶輝律師
上列當事人間異議之訴事件，兩造對於中華民國九十八年二月十
七日台灣高等法院第二審判決（九十七年度上字第五八三號），
各自提起上訴，本院判決如下：
    主  文
原判決關於駁回上訴人中國信託商業銀行股份有限公司追加之訴
及該訴訟費用部分廢棄，發回台灣高等法院。
上訴人聯邦商業銀行股份有限公司之上訴駁回。
第三審訴訟費用關於駁回上訴人聯邦商業銀行股份有限公司之上
訴部分，由上訴人聯邦商業銀行股份有限公司負擔。
    理  由
本件上訴人中國信託商業銀行股份有限公司（下稱中國信託銀行
）主張：對造上訴人聯邦商業銀行股份有限公司（下稱聯邦銀行
）以對於訴外人和信投資股份有限公司（下稱和信投資公司）之
執行名義，就和信投資公司持有訴外人華運倉儲實業股份有限公
司（下稱華運倉儲公司）如原判決主文第二項所示共計五百七十
六萬四千七百二十股之股票（下稱系爭股票），向台灣台北地方
法院（下稱台北地院）聲請強制執行系爭股票之股息、紅利。嗣
由台北地院囑託台灣士林地方法院（下稱士林地院）執行，士林
地院以九十六年度執助字第二一六九號強制執行事件核發執行命
令，命華運倉儲公司將系爭股票之九十四年股利新台幣（下同）
二百三十萬五千八百八十八元向士林地院支付，並已據華運倉儲
公司支付完畢。惟和信投資公司所有系爭股票，已於九十三年、
九十四年間分別設定質權予伊，依民法第九百零一條、第八百八
十九條規定，伊對於系爭股票之上揭股利有優先受償權利等情。
爰求為(一)確認伊對於系爭股票之上揭股利之質權存在；並於原審
追加依強制執行法第十五條規定，求為(二)命士林地院九十六年度
執助字第二一六九號強制執行程序，應予撤銷之判決。
上訴人聯邦銀行則以：對造上訴人中國信託銀行對於系爭股票固
有質權，惟系爭股票所生之孳息即股利，經中國信託銀行與和信
投資公司約定由和信投資公司領取，已非質權效力所及之範圍，
其提起異議之訴，自無理由等語，資為抗辯。
原審廢棄第一審所為中國信託銀行敗訴之判決，改判如其第一項
聲明，並駁回中國信託銀行追加之訴，無非以：中國信託銀行主
張之上揭事實，為聯邦銀行所不爭執，並有士林地院九十六年度
執字第四一九九二號、執助字第二一六九號強制執行事件卷、股
票質權設定聲請書影本附卷可稽，堪信為真實。查依民法第八百
八十九條、第九百零一條規定可知質權之效力及於質物之孳息。
中國信託銀行就系爭股票有質權存在之事實，為聯邦銀行所不爭
執，且有股票質權設定聲請書在卷為憑。則其對於系爭股票之質
權，效力自應及於系爭股票所生孳息。雖中國信託銀行與出質人
和信投資公司於股票質權設定聲請書約定：系爭股票所生孳息同
意由出質人具領，但需由質權人出具同意書。惟此僅係就系爭股
票所生孳息領取方式予以約定，並通知發行系爭股票之華運倉儲
公司，對於系爭股票之質權效力及於所生孳息，不生影響。倘中
國信託銀行有拋棄系爭股票孳息收取權之意思，自應於股票質權
設定聲請書上約定孳息由出質人具領即可，毋須附加需質權人出
具同意書之條件。聯邦銀行辯稱：中國信託銀行倘無拋棄系爭股
票之孳息收取權之意思，自應於股票質權設定聲請書上約定孳息
由質權人具領，而非僅於附加需質權人出具同意書之條件下，使
出質人得以自己名義收取孳息等語，自無可採。次按質權與抵押
權、留置權均為擔保物權，以確保債務之清償為目的，而於債務
人或第三人之特定物或權利上所設之一種定限物權，該特定物或
權利仍屬出質人或第三人所有，質權人之債權，僅係得就質物或
出質之權利賣得之價金，有優先受償之權利。中國信託銀行對於
系爭股票及其所生孳息固有質權存在。然質物或出質之權利所有
人仍保有其所有權，質權人以外之債權人，對於質物或出質之權
利所有人取得強制執行之名義，非不得對於質物或出質之權利聲
請法院強制執行，中國信託銀行僅對於法院強制執行拍賣或扣押
所得之價金，有優先受償之權利，而非有排除強制執行之權利，
中國信託銀行追加依強制執行法第十五條規定，提起第三人異議
之訴，請求撤銷士林地院九十六年度執助字第二一六九號強制執
行程序，於法無據。從而中國信託銀行依民法第八百八十九條、
第九百零一條規定，請求確認其對系爭股票之九十四年股利二百
三十萬五千八百八十八元有質權存在，為有理由，應予准許。依
強制執行法第十五條規定，請求撤銷士林地院九十六年度執助字
第二一六九號強制執行程序，則為無理由，應予駁回等詞，為其
判斷之基礎。
一、廢棄發回（即原審駁回中國信託銀行追加之訴）部分：
按強制執行法第十五條所謂就執行標的物有足以排除強制執行之
權利者，係指對於執行標的物有所有權、典權、留置權、質權存
在情形之一者而言（參見最高法院四十四年台上字第七二一號、
六十八年台上字第三一九○號判例）。權利質權人如因執行法院
核發之執行命令致權利受有損害，尚非不得依本條規定提起異議
之訴，以排除強制執行。本件原審既認定中國信託銀行就系爭股
票所生九十四年之股利二百三十萬五千八百八十八元有質權存在
，執行法院對之發執行命令，命華運倉儲公司應將系爭股票股利
向士林地院支付，乃竟未進一步調查審酌中國信託銀行之權利質
權是否因而受有損害，遽以上揭理由為中國信託銀行不利之判決
，未免速斷。中國信託銀行上訴論旨，指摘原判決於其不利部分
不當，求予廢棄，非無理由。
二、駁回上訴（即聯邦銀行上訴）部分：
原審就此部分本於上述理由而為聯邦銀行敗訴之判決，經核於法
並無違背。上訴論旨，仍就原審取捨證據、認定事實及解釋契約
之職權行使，暨其他與判決結果不生影響之理由，指摘原判決此
部分不當，求予廢棄，非有理由。
據上論結，本件中國信託銀行之上訴為有理由，聯邦銀行之上訴
為無理由。依民事訴訟法第四百七十七條第一項、第四百七十八
條第二項、第四百第四百八十一條、第四百四十九條第一項、第
七十八條，判決如主文。
中    華    民    國  九十八  年    六    月   十一   日
                      最高法院民事第七庭
                          審判長法官  劉  福  聲
                                法官  鄭  玉  山
                                法官  黃  義  豐
                                法官  袁  靜  文
                                法官  林  大  洋
      本件正本證明與原本無異
                                      書  記  官
中    華    民    國  九十八  年    六    月  二十三  日
                                                     ｍ


司法院資訊處製作；財團法人民間司法改革基金會備份。
